【裁判字號】    95,家上易,26
【裁判日期】    950816
【裁判案由】    侵權行為損害賠償
【裁判全文】
臺灣高等法院民事判決                95年度家上易字第26號
上  訴  人      甲○○○
訴訟代理人      林鳳秋律師
複  代理人      詹素芬律師
被  上訴人      乙○○
被上訴人兼上一
人法定代理人    丙○○
被  上訴人      己○○
                丁○○
                戊○○
共      同
訴訟代理人      郭承昌律師
上列當事人間請求侵權行為損害賠償事件，上訴人對於中華民國
95年4月26日臺灣臺北地方法院93年度家訴字第228號第一審判決
提起上訴，本院於95年8月2日言詞辯論終結，判決如下：
    主      文
上訴駁回。
第二審訴訟費用由上訴人負擔。
    事      實
甲、上訴人方面：
一、聲明：
  (一)原判決廢棄。
  (二)上廢棄部分，請求判決：
  1.被上訴人丙○○與徐鍾平妹間就坐落臺北市○○區○○段五
    小段410 地號土地上之建物臺北市○○區○○段5小段577建
    號、門牌號碼臺北市○○路134巷5號4樓之房屋，於民國（
    下同）78年3月2日之所有權贈與移轉登記應予塗銷。
  2.被上訴人乙○○與丙○○間就第一項房屋，於93年6月9日之
    所有權贈與移轉登記應予塗銷。
  3.被上訴人丙○○、丁○○應於第一項房屋所有權名義回復變
    更為徐鍾平妹後，偕同辦理繼承登記予上訴人及其他全體繼
    承人。
  4.被上訴人丙○○、丁○○、戊○○、己○○應將第一項房屋
    返還予上訴人及其他全體繼承人。
  5.被上訴人丙○○、丁○○、戊○○、己○○應連帶給付新台
    幣（下同）1,435,000元予上訴人及其他全體繼承人。
  6.第一項之建物請准予拍賣，變賣遺產所得價金，按上訴人與
    被上訴人丙○○、丁○○之應繼分比例分配。第五項徐鍾平
    妹所遺留之債權與款項准依上訴人與被上訴人丙○○、丁○
    ○之應繼分比例分配。
  (三)第一、二審訴訟費用由被上訴人負擔。
  (四)上訴人願供擔保，請准宣告假執行。
二、陳述：除與原判決記載相同者外，補稱：
  (一)徐鍾平妹並無贈與房屋予丙○○之意思，依民法第87條規定
    ，其意思表示屬無效，原審判決理由顯有違前開規定。
  (二)丙○○自認與徐鍾平妹之間並無贈與之合意，且辦理公證代
    理人陳錦德之授權書係載買賣，而非贈與，顯見該授權書非
    徐鍾平妹所寫，且公證並非由徐鍾平妹親自前往辦理，顯然
    此贈與為造假，係丙○○擅自過戶於自己名下。
  (三)證人梁春子對於徐鍾平妹曾寄放50萬元於丁○○帳戶之證言
    ，及證人林偉君、梁春子證稱戊○○向徐鍾平妹借款，原審
    不予採納，有違證據法則，令人難甘服。
  (四)己○○盜領徐鍾平妹之存款，此金錢上之損失當屬權利，且
    此行為亦符合民法第184條第1項後段。己○○領取之30萬元
    係屬侵權行為，性質上不能適用抵銷之規定。
三、證據：除援用原審提出者外，補提原審筆錄2 件、證人梁春
    子出具之證明書、勞工保險死亡給付同一順序受益人共同具
    領同意書影本各1 件，並聲請向勞工保險局調查徐鍾平妹之
    死亡給付由何人申請給付。
乙、被上訴人方面：
一、聲明：
  (一)上訴駁回。
  (二)上訴費用由上訴人負擔。
  (三)如受不利判決，請准供擔保宣告免為假執行。
二、陳述：除與原判決記載相同外，補稱：勞工保險局之保險給
    付因上訴人反應而暫停撥款，原審建議上訴人及丙○○、丁
    ○○三人共同領取該筆保險給付，遭上訴人所拒，上訴人顯
    無權利保障之必要。
三、證據：援用原審提出者為證。
    理      由
一、上訴人起訴主張：
  (一)上訴人與被上訴人丙○○、丁○○之母徐鍾平妹死亡，應由
    上訴人及丙○○、丁○○共同繼承徐鍾平妹之遺產。
  (二)坐落臺北市○○區○○段五小段410 地號土地上之建物臺北
    市○○區○○段五小段577建號、門牌號碼臺北市○○路134
    巷5號4樓之房屋（下稱系爭房屋）為徐鍾平妹所購買，生前
    無贈與丙○○之意思，然丙○○卻於78年3月2日將系爭房屋
    移轉登記予自己名下，該移轉登記行為顯屬無效。丙○○並
    非合法之所有權人，其於93年6月9日將系爭房屋移轉予乙○
    ○，為無權處分，依民法第118 條規定屬無效。乙○○受有
    取得系爭房屋所有權之利益，依民法第179 條規定應返還予
    徐鍾平妹，應塗銷系爭房屋所有權登記並將房屋返還予徐鍾
    平妹。依據民法第184條第1項前段、第179條、第767條中段
    規定，請求系爭房屋回復變更登記為徐鍾平妹後，辦理繼承
    登記予上訴人及丙○○、丁○○。
  (三)徐鍾平妹為系爭房屋之真正所有權人，系爭房屋現由丙○○
    、乙○○、己○○占有使用，為無權占有。依據民法第184
    條第1項前段、第185條第1項、第767條前段、第179 條規定
    ，請求返還系爭房屋。
  (四)徐鍾平妹死亡後，有勞工保險局死亡給付495,000 元、徐鍾
    平妹於84年間借用丁○○之帳戶存入500,000元 、戊○○曾
    向徐鍾平妹借款140,000元 ，及己○○曾於徐鍾平妹住院期
    間，自徐鍾平妹帳戶盜領300,000元 。以上財產合計
    1,435,000元，丙○○、丁○○、戊○○、己○○侵吞入己
    ，依據184條第1項前段、第185條第1項、第767條前段、第
    179條，請求丙○○、丁○○、己○○、戊○○應連帶給付
    予上訴人、丙○○、丁○○1,435,000元。
  (五)依據民法第824條、第830條第2項規定請求判決將系爭房屋
    准予拍賣，變賣所得價金，上訴人與丙○○、丁○○之應繼
    分比例分配。徐鍾平妹所遺留之債權及款項准依上訴人與丙
    ○○、丁○○之應繼分比例分配。
二、被上訴人則以：
  (一)徐鍾平妹早年為延續徐家香火，徵詢上訴人及丙○○、丁○
    ○之意思，如三女間有人願將所生子女登記徐姓，願將系爭
    房屋給予該子繼承，故於78年1月8日訂立公證書，先將系爭
    房屋贈與予丙○○，丙○○即為合法所有權人，丙○○亦遵
    照徐鍾平妹生前遺願，將系爭房屋移轉登記予其子乙○○名
    下。丙○○與徐鍾平妹之間並無通謀虛偽意思表示之情。
  (二)關於上訴人請求被上訴人連帶給付1,435,000元部分：
    丁○○否認徐鍾平妹將500,000 元寄在丁○○帳戶名下，該
    筆款項為丁○○名下財產，非徐鍾平妹之遺產。勞工保險局
    死亡給付495,000 元丙○○、丁○○、戊○○、己○○從未
    領取。戊○○否認向徐鍾平妹借款140,000 元。丙○○、己
    ○○並未擅自盜領徐鍾平妹帳戶存款中300,000元。
  (三)丙○○及己○○主張以喪葬費用331,304 元中上訴人應分擔
    3分之1部分即110,434 元抵銷。上訴人私自向勞工保險局請
    領72,000元之喪葬給付，丙○○、丁○○得請求上訴人就此
    筆款項返還予全體共有人，並就上訴人主張之債權抵銷之。
  (四)上訴人之主張均無理由，從而不得依民法第824條、第830條
    第2項規定請求分割共有物等語，資為抗辯。
三、兩造不爭執之事項：
  (一)上訴人與丙○○、丁○○之母徐鍾平妹於91年11月10日死亡
    。
  (二)系爭房屋原為被繼承人徐鍾平妹所有，被繼承人徐鍾平妹委
    託代理人陳錦德，丙○○委託代理人紀雪麗，於78年2月2日
    簽訂贈與契約，並經原法院公證處予以公證，並於同年3月2
    日辦妥所有權贈與移轉登記予丙○○，再於93年6月9日由丙
    ○○贈與移轉登記予乙○○。現由丙○○、己○○、乙○○
    占有使用系爭房屋。
  (三)己○○委請丙○○於91年7 月12日自被繼承人徐鍾平妹設於
    臺北龍口郵局之帳戶提領30萬元。
  (四)丙○○向勞工保險局請領死亡給付，經勞工保險局於92年10
    月31日核付30個月遺屬津貼計495,000 元，並開立郵政特種
    匯票郵寄丙○○，經勞工保險局向郵局查詢，丙○○尚未兌
    領上開匯票，勞工保險局業將原核發款項收回，通知上訴人
    洽丙○○及被繼承人徐鍾平妹所屬投保單位辦理共同請領手
    續。
  (五)上訴人向勞工保險局領取喪葬給付72,000元。
  (六)己○○為被繼承人徐鍾平妹辦理喪葬事宜，並收取奠儀。
四、關於上訴人請求塗銷系爭房屋所有權移轉登記及辦理繼承登
    記部分：
  (一)按因故意或過失，不法侵害他人之權利者，負損害賠償責任
    ，民法第184條第1項前段定有明文。經查：
  1.徐鍾平妹委託代理人陳錦德、丙○○委託代理人紀雪麗，於
    78年2月2日簽訂贈與契約，經原法院公證處公證，並於同年
    2月2日辦妥所有權贈與移轉登記予丙○○，有公證書及土地
    建築改良物贈與所有權移轉契約附卷可稽（原審卷第93至95
    頁），依民事訴訟法第358條第1項規定：「私文書經本人或
    其代理人簽名、蓋章或按指印或有法院或公證人之認證者，
    推定為真正。」，徐鍾平妹與丙○○之贈與契約推定為真正
    。據證人陳錦坤證述受委託辦理贈與系爭房屋之流程，當時
    過戶資料係贈與文件，非買賣文件，並確認徐鍾平妹、丙○
    ○確實有贈與系爭房屋之意思（原審卷(二)第254至255頁），
    是徐鍾平妹於生前就其所有之系爭房屋所為之贈與行為，係
    屬合法有效。徐鍾平妹於辦理本件契約公證事件時所提出之
    授權書雖載明「辦理房屋買賣公證事件」等文字（原審卷(一)
    第193、195頁），惟公證之標的專以公證書為準，上訴人主
    張授權書上載買賣公證事件與公證書所載公證房屋贈與事件
    不相符等語，並不影響公證之效力。
  2.徐鍾平妹於生前所為贈與系爭房屋予丙○○之行為，既為合
    法有效，丙○○因此取得系爭房屋之所有權，而丙○○將系
    爭房屋移轉予乙○○，係有權處分，乙○○因此取得系爭房
    屋之所有權。
  3.徐鍾平妹於78年3月2日將系爭房屋贈與並移轉予丙○○，為
    合法有效之贈與行為，丙○○因此取得系爭房屋之所有權，
    系爭房屋斯時非屬於徐鍾平妹之遺產，上訴人對系爭房屋並
    無繼承公同共有所有權潛在應有部分之權利，丁○○並無不
    法行為，亦無侵害上訴人之權利。上訴人主張侵權行為，於
    法無據。
  (二)按無法律上之原因而受利益，致他人受損害者，應返還其利
    益。雖有法律上之原因，而其後已不存在者，亦同。民法第
    179 條定有明文。丙○○取得系爭房屋所有權係基於渠與徐
    鍾平妹間贈與之法律關係，丙○○受有利益非無法律上之原
    因，上訴人並未因此受損害。上訴人主張不當得利，於法無
    據。
  (三)按所有人對於妨害其所有權者，得請求除去之，民法第767
    條中段定有明文。系爭房屋於徐鍾平妹死亡前即移轉所有權
    予丙○○，上訴人並無依據繼承法則取得系爭房屋之所有權
    ，而系爭房屋現登記為乙○○所有，上訴人非系爭房屋所有
    權人，不得主張所有權妨害請求權。
  (四)上訴人不得依民法第184條第1項前段、第179條、第767條中
    段規定，請求丙○○塗銷系爭房屋於78年3月2日之所有權贈
    與移轉登記，亦不得請求丙○○、乙○○塗銷93年6月9日之
    所有權贈與移轉登記。從而，上訴人主張依據第184條第1項
    前段、第185條、第179條、第767 條中段規定，將系爭房屋
    之所有權名義回復變更為徐鍾平妹後，丙○○、丁○○應偕
    同辦理繼承登記，亦屬無據。
五、關於上訴人請求丙○○、乙○○、己○○應返還系爭房屋予
    全體繼承人部分：
  (一)按所有人對於無權占有或侵奪其所有物者，得請求返還之，
    民法第767 條前段定有明文。即所有物返還請求權係以物之
    所有人為請求權主體。查系爭建物現登記於乙○○名下，而
    於91年11月10日被繼承人徐鍾平妹死亡時，系爭建物亦登記
    於丙○○名下，是上訴人並未於91年11月10日因繼承而取得
    系爭建物之所有權，故上訴人主張民法第767 條前段，請求
    丙○○、乙○○、己○○返還系爭建物予全體繼承人，於法
    無據。
  (二)按因故意或過失，不法侵害他人之權利者，負損害賠償責任
    。民法第184條第1項定有明文。同法第185條第1項規定：數
    人共同不法侵害他人之權利者，連帶負損害賠償責任。查系
    爭房屋於徐鍾平妹生前即贈與移轉予丙○○，丙○○復將系
    爭房屋移轉予其子乙○○，均為適法、有效之法律行為，上
    開行為並無侵害上訴人之權利，上訴人主張丙○○、乙○○
    、己○○為共同侵權，係屬無據。
  (三)按無法律上之原因而受利益，致他人受損害者，應返還其利
    益。雖有法律上之原因，而其後已不存在者，亦同。民法第
    179 條定有明文。查本件贈與行為之當事人為丙○○與乙○
    ○，與己○○無涉；又徐鍾平妹將系爭房屋贈與移轉登記予
    丙○○，上訴人對系爭房屋未享有任何權利，上訴人並未因
    系爭房屋之移轉受有損害，其主張丙○○、乙○○、己○○
    不當得利，為無理由。
六、關於上訴人請求丙○○、丁○○、戊○○、己○○應連帶給
    付全體繼承人1,435,000元部分：
  (一)勞工保險局死亡給付495,000元部分：
    查徐鍾平妹之死亡給付原由勞工保險局開立郵政匯票郵寄丙
    ○○收領，但因丙○○未兌領，該筆款項已由勞工保險局收
    回，有勞工保險局94年2月14日保給命字第09460072420號函
    在卷可稽（原審卷(一)第64頁）。前開死亡給付迄今無人具領
    ，經本院向勞工保險局查詢明確（本院卷第75頁），兩造復
    陳稱均未具領徐鍾平妹之勞工保險死亡給付（本院卷第78頁
    ），從而，徐鍾平妹之死亡給付由全體繼承人即上訴人、丙
    ○○、丁○○共同具領即可，上訴人主張依民法第184條第1
    項前段、第185條第1項、第767條前段、第179條規定丙○○
    、丁○○、戊○○、己○○應連帶給付495,000 元，於法無
    據。
  (二)徐鍾平妹帳戶提領50萬元部分：
    按民事訴訟如係由原告主張權利者，應先由原告負舉證之責
    ，若原告先不能舉證，以證實自己主張之事實為真實，則被
    告就其抗辯事實即令不能舉證，或其所舉證據尚有疵累，亦
    應駁回原告之請求（最高法院17年上字第917 號判例要旨參
    照）。上訴人主張徐鍾平妹曾於84年間借用丁○○帳戶存入
    50萬元，丁○○否認之，則上訴人應就此部分有利於己之事
    實負舉證責任。查徐鍾平妹於臺北龍口郵局於84年8 月25日
    有提領50萬元之紀錄（原審卷(一)第164 頁），惟前開提領事
    實，不能證明徐鍾平妹將該筆50萬元存入丁○○之帳戶。證
    人梁春子證稱徐鍾平妹存摺內有50萬元轉到丁○○的戶頭內
    ，但不知何時發生等語（原審卷(二)第255頁反面至256頁），
    尚難認證人證稱之50萬元與前開84年8月25日所提領之50 萬
    元為同一筆款項，而丁○○之帳戶內是否確實有50萬元存入
    之紀錄，未據上訴人立證證明，不能認徐鍾平妹借用丁○○
    帳戶存入50萬元，揆諸首揭說明，縱丁○○之抗辯前後有所
    不一，上訴人未立證證明其主張為可採，從而，上訴人主張
    依民法第184條第1項前段、第185條第1項、第767 條前段、
    第179 條規定，請求丙○○、丁○○、戊○○、己○○連帶
    返還50萬元，為無理由。
  (三)上訴人主張徐鍾平妹借款14萬元予戊○○部分：
    上訴人主張戊○○向徐鍾平妹借款14萬元，為戊○○所否認
    ，上訴人自應就此有利於己之事實負舉證之責。上訴人固提
    出訴外人林偉君即上訴人之女與己○○之電話錄音帶暨譯文
    為證（原審卷(一)第137至138頁），為己○○所否認，縱認此
    確為林偉君與己○○之對話，然於該段對話中，該二人係討
    論戊○○曾委託己○○向徐鍾平妹借款10萬元，與上訴人所
    主張戊○○向徐鍾平妹借款14萬元非屬同一筆借款，故上訴
    人此部分主張要無足取。縱認該對話紀錄戊○○向徐鍾平妹
    借款10萬元，但證人林偉君證述其未曾親見徐鍾平妹交付借
    款予戊○○，僅聽聞徐鍾平妹借款予戊○○4萬、7萬、10萬
    等語（原審卷(二)第232 頁），不能認徐鍾平妹確實曾借款予
    戊○○，又證人林偉君為上訴人之女，其證言有偏頗之虞，
    尚難遽以憑信。證人梁春子證稱戊○○向徐鍾平妹借錢6、7
    萬元，時間約4到6年前，徐鍾平妹住院出院後，找不到原本
    放在床鋪下的錢，是己○○拿走借給戊○○等語（原審卷(二)
    第256 頁），與上訴人主張之款項不符。況消費借貸為要物
    契約，上訴人未能提出其他事證證明戊○○確有拿取徐鍾平
    妹之金錢，是自難以證人林偉君及梁春子之證言為有利於上
    訴人之認定，上訴人此部分主張，要無足取。
  (四)己○○於91年7月12日自徐鍾平妹帳戶提領30萬元部分：
    按所有人對於無權占有或侵奪其所有物者，得請求返還之。
    民法第767 條前段定有明文。次按因故意或過失，不法侵害
    他人之權利者，負損害賠償責任。民法第184條第1項定有明
    文。民法第179 條規定：無法律上原因而受有利益，致他人
    受損害者，應返還其利益。查徐鍾平妹於91年11月10日死亡
    ，係由己○○處理徐鍾平妹喪葬事宜，為兩造不爭執之事實
    。己○○辯稱於91年7 月12日徐鍾平妹住院期間自徐鍾平妹
    設於臺北龍口郵局提領30萬元，係徐鍾平妹授權領取為後事
    開銷之用等語，衡與病人囑託身後事宜之社會一般常情相符
    ，且己○○為徐鍾平妹喪葬事宜確實支出218,140 元，業據
    證人徐義富即負責承辦徐鍾平妹喪禮事宜之人證稱明確（原
    審卷(二)第252頁反面至253頁），其餘吃飯、手尾錢、車資、
    住宿、送靈車紅包等費用（原審卷(一)第101至102頁），依喪
    禮習慣及一般常情係為喪事所支出之必要費用，且以現金支
    出未必有收據，仍可認己○○為徐鍾平妹喪葬事宜支出
    331,304 元屬實。是以己○○提領徐鍾平妹30萬元為支出喪
    事開銷，未有不當得利，亦未侵害徐鍾平妹或上訴人之權利
    ，上訴人主張侵權行為、不當得利及所有權受侵害，均非可
    採。
七、關於上訴人請求拍賣系爭房屋所得價金及1,435,000 元，按
    全體繼承人之應繼分比例分配部分：
    上訴人不得請求丙○○塗銷系爭房屋於78年3月2日所有權贈
    與移轉登記，及93年6月9日所有權贈與移轉登記，不得請求
    丁○○、丙○○於系爭房屋所有權名義回復變更登記為徐鍾
    平妹後，辦理繼承登記予上訴人及丙○○、丁○○；不得請
    求丙○○、乙○○、己○○返還系爭房屋予上訴人、丙○○
    、丁○○；不得請求丙○○、丁○○、戊○○、己○○連帶
    給付1,435,000 元予上訴人、丙○○、丁○○，則系爭房屋
    、各筆款項共1,435,000 元均非被繼承人徐鍾平妹之遺產，
    是上訴人依民法第824條、第830條第2項規定，請求將系爭
    房屋拍賣後所得價金及其主張之第5項聲明1,435,000元依上
    訴人、丙○○、丁○○之應繼分比例分配，亦屬無據。
八、綜上所述，上訴人主張被上訴人侵奪徐鍾平妹所有系爭房屋
    、存款、保險給付等遺產，為不足採，是則上訴人執此主張
    被上訴人應返還系爭房屋及連帶給付返還1,435,000 元云云
    ，自屬無據。從而，上訴人主張侵權行為、不當得利、所有
    權人及分割遺產之法律關係，請求被上訴人返還及分割遺產
    為無理由，不應准許。其假執行之聲請亦失所附麗，應併予
    駁回。原審為上訴人敗訴之判決及駁回假執行之聲請，理由
    雖有不同，結論並無二致，仍應予以維持；上訴意旨指摘原
    判決不當，求予廢棄改判，為無理由，應予駁回。
九、本件事證已臻明確，兩造其餘攻擊防禦方法及未經援用之舉
    證，經審酌核與本件判決結果不生影響，不再一一論述，附
    此敘明。
十、據上論結，本件上訴為無理由，依民事訴訟法第449條第2項
    、第78條，判決如主文。
中    華    民    國    95    年    8     月    16    日
                    民事第二庭
                        審判長法  官  吳謙仁
                              法  官  蘇瑞華
                              法  官  李瓊蔭
正本係照原本作成。
不得上訴。
中    華    民    國    95    年    8     月    18    日
                              書記官  王才生


司法院資訊處製作；財團法人民間司法改革基金會備份。
